ACORDAO-COMPLETO-2433781

ACÓRDÃO 5896/2021 ATA 10/2021 - SEGUNDA CÂMARA

VISTOS, relatados e discutidos estes autos de aposentadoria deferida em favor de Avany Costa Oliveira Ventura pela Universidade Federal de Minas Gerais (UFMG) ;
ACORDAM os Ministros do Tribunal de Contas da União, reunidos em Sessão da 2ª Câmara, nos termos do art. 71, III e IX, da Constituição de 1988, dos arts. 1º, V, 39, II, e 45 da Lei nº 8.443, de 1992, e dos arts. 260, § 1º, e 262, § 2º, do RITCU, ante as razões expostas pelo Relator, em: 
	9.1. assinalar a ilegalidade do ato inicial e do ato de alteração da aposentadoria em favor de Avany Costa Oliveira Ventura (à Peça 5 sob o n.º 10791701-04-2017-000409-0 e à Peça 6 sob o n.º 10791701-04-2013-000259-2) , negando-lhes o respectivo registro;	
	9.2. dispensar o ressarcimento das quantias percebidas indevidamente, mas de boa-fé, em consonância com a Súmula nº 106 do TCU; 
	9.3. determinar que, no prazo de 15 (quinze) dias contados da ciência desta deliberação, a Universidade Federal de Minas Gerais adote as seguintes medidas: 
	9.3.1. faça cessar os pagamentos decorrentes dos atos ora considerados ilegais pelo item 9.1 deste Acórdão, sob pena de responsabilidade solidária da autoridade administrativa omissa, nos termos do art. 71, IX, da Constituição de 1988 e do art.¿262, caput, do RITCU; 
	9.3.2. promova a correção sobre os indevidos pagamentos identificados na ficha financeira de Avany Costa Oliveira Ventura pela rubrica como "82375 VENC.BAS.COMP.ART.15 L11091/05" sob o valor de R$ 179,35, sem prejuízo, ainda, de promover os descontos sobre a indevida rubrica judicial como hora-extra;
	9.3.3. dê ciência do inteiro teor desta deliberação à interessada, alertando-a de que o efeito suspensivo proveniente da eventual interposição de recurso junto ao TCU não a eximirá da devolução dos valores percebidos indevidamente após a notificação, diante do não provimento desse recurso, devendo encaminhar os comprovantes da correspondente notificação ao TCU, com a adicional comprovação sobre o efetivo cumprimento dos itens 9.3.1 e 9.3.2 deste Acórdão, dentro do prazo de 30 (trinta) dias contados da ciência desta deliberação;	 
	9.4. enviar a cópia do presente Acórdão, com o Relatório e a Proposta de Deliberação, à Universidade Federal de Minas Gerais, para ciência e efetivo cumprimento ao item 9.3 deste Acórdão; e
9.5. arquivar o presente processo, sem prejuízo de a unidade técnica promover o monitoramento das determinações proferidas pelo item 9.3 deste Acórdão, representando ao TCU, se necessário.

Aposentadoria deferida em favor de Avany Costa Oliveira Ventura pela Universidade Federal de Minas Gerais (UFMG).

Segunda Câmara

3. Interessada: Avany Costa Oliveira Ventura (CPF 274.732.366- 87).

13.1. Ministros presentes: Bruno Dantas (Presidente), Augusto Nardes, Aroldo Cedraz e Raimundo Carreiro.
13.2. Ministros-Substitutos presentes: Marcos Bemquerer Costa e André Luís de Carvalho (Relator).

ACORDAO-COMPLETO-2548994

Acórdão 4755/2022 - Segunda Câmara

ANDRÉ DE CARVALHO

Trata-se de aposentadoria deferida em favor de Avany Costa Oliveira Ventura pela Universidade Federal de Minas Gerais (UFMG) .
2.	Após a análise final do feito, o Auditor Federal José Gomes Neto lançou seu parecer conclusivo à Peça 8, com a anuência, por delegação de competência, do Diretor da Sefip (Peça 9) , nos seguintes termos:
	" (...) HISTÓRICO
3.	Por meio do Acórdão 4812/2019-TCU-Primeira Câmara (peça 3) , de relatoria do Ministro Walton Alencar Rodrigues, o TCU determinou à Sefip que destacasse o ato de concessão de aposentadoria de Avany Costa Oliveira Ventura para que, em processo apartado, se pronunciasse sobre a irregularidade suscitada pelo MPTCU, 'Venc. Bas. Comp. Art. 15 L11091/05', considerando, ainda, a parcela judicial referente a horas extras.
EXAME TÉCNICO
Das constatações
4.	Do exame dos atos e da ficha financeira extraída do Siape (peça 4) , constatou-se que compõem os proventos da ex-servidora parcela de decisão judicial no valor de R$ 669,92, referente à hora-extra, bem como a continuidade do pagamento da rubrica '82375 VENC.BAS.COMP.ART.15 L11091/05' no valor de R$ 179,35, sem a correta absorção, nos termos dos parágrafos 2º e 3º do art. 15 da Lei 11.091/2005.
5.	Registre-se que no ato inicial constou a averbação de 1 ano, 7 meses e 7 dias de atividade insalubre e que no ato de alteração esse tempo foi excluído.
Da rubrica judicial de hora-extra
6.	Em relação à parcela judicial de hora-extra, cabe observar que esta Corte de Contas entende que a hora-extra é uma vantagem do regime celetista incompatível com a situação jurídico- estatutária implantada pela Lei 8.112/1990.
7.	A continuidade de pagamentos da espécie, no novo regime, apenas é admissível se tal providência for necessária para assegurar, imediatamente após a transposição ao Regime Jurídico Único - RJU, ocorrida em 1/1/1991, a irredutibilidade da remuneração anteriormente recebida pelos servidores envolvidos, sendo que, nesse caso, a vantagem deve ser paga sob a forma de Vantagem Pessoal Nominalmente Identificada - VPNI, devendo ser paulatinamente compensada nos aumentos subsequentes conferidos ao funcionalismo, até o seu completo desaparecimento, sujeitando-se apenas aos reajustes gerais do funcionalismo (Acórdãos TCU 2.066/2007 e 4.074/2008, ambos da 1ª Câmara, de relatoria dos Ministros Aroldo Cedraz e Guilherme Palmeira, respectivamente, e 1.330/2007 e 399/2008, ambos da 2ª Câmara, de relatoria do Ministro Aroldo Cedraz) .
8.	Sendo assim, os atos devem ser considerados ilegais, com determinação à UFMG para excluir a parcela relativa à hora-extra judicial dos proventos da inativa.
Da parcela complementar prevista no art. 15 da Lei 11.091/2005 - VBC
9.	Outra irregularidade detectada no ato de Avany Costa Oliveira Ventura foi a continuidade do pagamento indevido da rubrica '82375 VENC.BAS.COMP.ART.15 L11091/05', no valor de R$ 179,35, a qual, sem a devida absorção, é tida como pagamento irregular pelo TCU.
10.	A parcela 'VENC. BAS. COMP. ART. 15 L. 11.091/05' refere-se à parcela complementar da remuneração prevista no art. 15 da Lei 11.091/2005, que dispôs sobre o Plano de Carreira dos Cargos Técnico-Administrativos em Educação, no âmbito das Instituições Federais de Ensino. O dispositivo é transcrito parcialmente a seguir:
Art. 15. O enquadramento previsto nesta Lei será efetuado de acordo com a Tabela de Correlação, constante do Anexo VII desta Lei.
§ 1o. O enquadramento do servidor na Matriz Hierárquica será efetuado no prazo máximo de 90 (noventa) dias após a publicação desta Lei, observando-se:
 (...) 
§ 2o. Na hipótese de o enquadramento de que trata o § 1o deste artigo resultar em vencimento básico de valor menor ao somatório do vencimento básico, da Gratificação Temporária - GT e da Gratificação Específica de Apoio Técnico-Administrativo e Técnico-Marítimo às Instituições Federais de Ensino - GEAT, considerados no mês de dezembro de 2004, proceder-se-á ao pagamento da diferença como parcela complementar, de caráter temporário.
 (...) 
§ 3o. A parcela complementar a que se refere o § 2o deste artigo será considerada para todos os efeitos como parte integrante do novo vencimento básico, e será absorvida por ocasião da reorganização ou reestruturação da carreira ou tabela remuneratória, inclusive para fins de aplicação da tabela constante do Anexo I-B desta Lei.
 (...) (grifos) .
11.	Essa parcela complementar, portanto, deveria ser absorvida pelos reajustes posteriores.
12.	Contudo, os arts. 13 da Lei 11.784/2008 e 43 da Lei 12.772/2012 vedaram essa absorção pelos aumentos promovidos por essas leis (escalonados entre maio de 2008 e julho de 2010 e entre março de 2013 e março de 2015) :
Art. 13. A parcela complementar de que tratam os §§ 2o e 3o do art. 15 da Lei nº 11.091, de 12 de janeiro de 2005, não será absorvida por força dos aumentos remuneratórios decorrentes das alterações realizadas na Lei no 11.091, de 12 de janeiro de 2005, em virtude das alterações impostas pelos arts. 12 e 15 desta Lei (Lei 11.784/2008) .
Art. 43. A parcela complementar de que tratam os §§ 2o e 3o do art. 15 da Lei no 11.091, de 2005, não será absorvida por força dos aumentos remuneratórios com efeitos financeiros no período de 2013 a 2015 (Lei 11.772/2012) .
13.	Cabe considerar que a tabela atualmente vigente foi aprovada pela Lei 12.772/2012. Isso considerado, a vedação de absorção pelos reajustes trazidos pelas Leis 11.784/2008 e 12.772/2012 implica, necessariamente, o seguinte: da sua criação até hoje, a única possibilidade de absorção da parcela complementar foi quando da aplicação da tabela do Anexo I-B da Lei 11.091/2005.
14.	Assim, para verificar a regularidade do pagamento dessa parcela complementar, cabe verificar:
a)	se a criação da parcela complementar, incluída na ficha financeira de maio de 2005, observou a fórmula de cálculo estabelecida no art. 15, § 2º, da Lei 11.091/2005 (parcela complementar = provento básico de maio de 2005 - provento básico de dezembro de 2004 - GT - GEAT) ;
b)	se foi correta a absorção quando da aplicação da tabela do Anexo I-B da Lei 11.091/2005, na forma do art. 15, § 3º, da Lei 11.091/2005.
15.	O quadro a seguir permite maior clareza nessa verificação.
	Mês/ano
	Provento básico (R$) 
	GT (R$) 
	GEAT (R$) 
	Parcela complementar (R$) 
	Soma (R$) 

	12/2004
	1.752,74
	262,91
	265,00
	-
	2.280,65

	05/2005
	1.755,01
	-
	-
	525,60
	2. 280,61

	01/2006
	2.101,25
	-
	-
	179,35
	2. 280,60

	12/2007
	2.255,26
	-
	-
	179,35
	2.434,61

16.	No caso concreto, há que se verificar se a parcela complementar paga atualmente à Sra. Avany Costa Oliveira Ventura, no valor de R$ 179,35, corresponde ao resíduo existente na data da publicação da MP 431, de 14/5/2008, que interrompeu a absorção da referida parcela.
17.	De acordo com o § 2º do art.15 da Lei 11.091/2005, o valor inicial da rubrica '82375 VENC.BAS.COMP.ART.15 L11091/05' deve ser igual ao somatório do vencimento básico, da Gratificação Temporária - GT e da Gratificação Específica de Apoio Técnico-Administrativo e Técnico-Marítimo às Instituições Federais de Ensino - GEAT, considerados no mês de dezembro de 2004, subtraindo-se desse resultado o vencimento básico no momento do enquadramento previsto pela mesma lei.
18.	Dados extraídos do Siape indicam que em dezembro de 2004, seu provento básico, acrescido da GT e da GEAT, era de R$ 2.280,65.
19.	Em maio de 2005 (mês da implantação dos novos valores fixados pela Lei 11.091/2005) , o vencimento básico do cargo da servidora foi alterado para R$ 1.755,01, mais a parcela relativa ao vencimento básico complementar da Lei 11.091/2005 (VBC) no valor de R$ 525,60, totalizando R$ 2.280,61, o que demonstra a regularidade do valor inicial da rubrica. A diferença de R$ 0,04 refere-se a arredondamento de valores.
20.	Em janeiro de 2006, o vencimento básico passou a R$ 2.101,25 e a rubrica relativa ao vencimento básico complementar foi reduzida para R$ 179,35, totalizando R$ 2.280,60, estando, portanto, de acordo com o disposto no art. 15 da Lei 11.091/2005.
21.	Em dezembro de 2007, o vencimento básico da inativa foi majorado para R$ 2.255,26, entretanto ela continuou recebendo a rubrica Siape '82375 VENC.BAS.COMP.ART.15 L11091/05', no valor inalterado de R$ 179,35. Assim, para permanecer de acordo com o disposto no art. 15 da Lei 11.091/2005, o VBC deveria ter sido reduzido para R$ 25,34, o que, todavia, não aconteceu.
22.	Portanto, cabe proposta de ilegalidade dos atos, com determinação à UFMG para que promova o devido ajuste da parcela em questão.
CONCLUSÃO
23.	Em razão do exposto, e tendo em vista as análises realizadas nos atos inicial e de alteração de concessão de aposentadoria de Avany Costa Oliveira Ventura, esta Unidade Técnica considera que os atos em tela devem ser considerados ilegais e terem os registros negados por esta Egrégia Corte, em razão do pagamento indevido da rubrica de hora-extra judicial e da parcela 'VENC.BAS.COMP.ART.15 L11091/05' sem a correta absorção.
24.	Quanto aos valores indevidos já pagos, propõe-se dispensar a devolução, com fundamento no Enunciado 106 da Súmula da Jurisprudência do TCU.
25.	Por fim, vale destacar que os atos em análise ingressaram no TCU há menos de cinco anos. Assim, não se fez necessária a instauração do contraditório, segundo o entendimento estabelecido no Acórdão 587/2011-TCU-Plenário, de relatoria do Ministro Valmir Campelo. Registre-se ainda que a análise deste processo levou em conta os dispositivos da Resolução TCU 315/2020.
PROPOSTA DE ENCAMINHAMENTO
26.	Ante o exposto, e com base nos arts. 71, inciso III, da Constituição Federal; 1º, inciso V, e 39, inciso II, da Lei 8.443/1992; 260, § 1º, do Regimento Interno do Tribunal de Contas da União, propõe-se:
a)	considerar ILEGAIS e recusar o registro dos atos inicial e de alteração de concessão de aposentadoria de Avany Costa Oliveira Ventura (CPF: XXX.732.366-XX) ;
b)	dispensar a devolução dos valores indevidamente recebidos até a data da ciência do acórdão que vier a ser prolatado, com base no Enunciado 106 da Súmula da Jurisprudência do TCU;
c)	determinar à Universidade Federal de Minas Gerais, com base nos arts. 45 da Lei 8.443/1992, e 4º, inciso I, da Resolução-TCU 315/2020, que:
c.1)	faça cessar os pagamentos decorrentes dos atos impugnados, excluindo a rubrica de hora-extra judicial e ajustando o valor da parcela 'VENC.BAS.COMP.ART.15 L11091/05' para R$ 25,34 nos proventos da ex-servidora, comunicando ao TCU, no prazo de quinze dias, as providências adotadas, nos termos dos arts. 262, caput, do Regimento Interno do TCU e 8º, caput, da Resolução-TCU 206/2007;
c.2)	cadastre novo ato, livre das irregularidades apontadas, submetendo-o ao TCU no prazo de trinta dias, nos termos dos arts. 262, § 2º, do Regimento Interno do TCU e 19, § 3º, da Instrução Normativa-TCU 78/2018;
c.3)	informe à interessada o teor do acórdão que vier a ser prolatado, encaminhando ao TCU, no prazo de trinta dias, comprovante da data de ciência pela interessada, nos termos do art. 4º, § 3º, da Resolução-TCU 170/2004, alertando-a de que o efeito suspensivo proveniente de eventual interposição de recurso junto ao TCU não a exime da devolução dos valores indevidamente percebidos após a notificação, em caso de não provimento desse recurso.".
3.	Enfim, por intermédio do Exmo. Sr. Procurador Marinus Eduardo De Vries Marsico, o MPTCU anuiu, em cota singela (Peça 10) , à referida proposta da unidade técnica.
É o Relatório.

não há.

Procurador Marinus Eduardo De Vries Marsico.

APOSENTADORIA. AUSÊNCIA DE ABSORÇÃO DA PARCELA REMUNERATÓRIA TEMPORÁRIA DECORRENTE DA LEI N.º 11.091, DE 2005. PAGAMENTO DE HORA-EXTRA SEM O DEVIDO AMPARO LEGAL. ILEGALIDADE E NEGATIVA DE REGISTRO. DETERMINAÇÕES.

APOSENTADORIA (APOS)

Secretaria de Fiscalização de Integridade de Atos e Pagamentos de Pessoal e de Benefícios Sociais (Sefip).

Trata-se de aposentadoria deferida pela Universidade Federal de Minas Gerais (UFMG) sob as seguintes condições:
	Peça
	Beneficiária
	Data de Nascimento
	Tipo de Ato e de Aposentadoria
	Vigência
	Enviado 
ao TCU

	5
	Avany Costa Oliveira Ventura
	8/4/1951
	alteração em aposentadoria voluntária com proventos integrais
	3/4/2013
	2/3/2018

	6
	Avany Costa Oliveira Ventura
	8/4/1951
	inicial em aposentadoria voluntária com proventos integrais
	3/4/2013
	 2/3/2018

2.	Após a análise final do feito, a Sefip pugnou pela ilegalidade do aludido ato inicial e do correspondente ato de alteração em face do indevido pagamento da rubrica em "82375 VENC.BAS.COMP.ART.15 L11091/05" sob o valor de R$ 179,35 ante a ausência da necessária absorção dessa parcela, nos termos dos §§ 2º e 3º do art. 15 da Lei n.º 11.091, de 2005, além de apontar a indevida percepção da rubrica judicial sobre hora-extra em dissonância com a jurisprudência fixada pelo TCU a partir, por exemplo, dos Acórdãos 2.161/2005 e 269/2012, do Plenário, tendo o MPTCU anuído a essa proposta.
3.	O TCU pode incorporar o parecer da Sefip a estas razões de decidir.
4.	Ao discorrer sobre os aludidos atos, a Sefip noticiou que, a partir dos dados extraídos do Siape em dezembro de 2007, o vencimento básico da inativa teria sido majorado para R$ 2.255,26, mas ela teria continuado a indevidamente perceber a rubrica no Siape em "82375 VENC.BAS.COMP.ART.15 L11091/05" sob o valor de R$ 179,35, não tendo ela sido reduzido para o correto valor de R$ 25,34, como previsto no art. 15 da Lei n.º 11.091, de 2005.
5.	Bem se sabe, por outro ângulo, que o pagamento da correspondente vantagem como "82375 VENC.BAS.COMP.ART.15 L11091/05" deveria ter sido temporário, pois ela teria sido implantada apenas para evitar o momentâneo decesso remuneratório em face do advento da Lei n.º 11.091, de 2005, de tal sorte que os subjacentes valores deveriam ter sido absorvidos pelos supervenientes acréscimos nos padrões de vencimento.
6.	Eis que o referido art. 15, §§ 2º e 3º, da aludida Lei n.º 11.091, de 2005, teria determinado a gradual aplicação dos novos padrões de vencimento com vistas à absorção do eventual saldo complementar subsistente para a referida parcela sob a proporção do aumento verificado no novo vencimento básico; tendo a exigência dessa absorção sido, contudo, pontualmente afastada pelo art. 13 da Lei n.º 11.784, de 2008, e pelo art. 43 da Lei n.º 12.772, de 2012, para, com isso, subsistir a suscitada absorção sobre a parcela complementar pela original aplicação da tabela descrita no Anexo I-B da Lei n.º 11.091, de 2005.
7.	Não fosse o bastante, também foi verificado o inadequado pagamento da rubrica judicial como hora-extra, pois ela já deveria ter sido absorvida pelas reestruturações supervenientes nas correspondentes estruturas remuneratórias, até porque, em sintonia com a atual jurisprudência do TCU, a Súmula n.º 241 do TCU assinalaria que as vantagens e as gratificações incompatíveis com o regime jurídico único instituído pela Lei n.º 8.112, de 1990, não seriam incorporadas aos proventos, nem à remuneração do servidor, em face da transformação do emprego até então regido pela legislação trabalhista em cargo público regido pela legislação estatutária a partir da aplicação do art. 243 da Lei n.º 8.112, de 1990.
8.	A aludida Súmula n.º 241 do TCU estaria, aliás, em consonância com o entendimento firmado pelo Supremo Tribunal Federal a partir do Mandado de Segurança n.º 22.455-DF, quando o emérito Ministro do STF Néri da Silveira fez registrar a seguinte premissa jurídica:
" (...) EMENTA: Mandado de segurança contra ato imputado ao Presidente do Tribunal de Contas da União. Ato administrativo que determinou a suspensão de pagamento de horas extras incorporadas aos salários dos impetrantes, por decisão do TCU. 
2. Entendimento assente no Tribunal de Contas deflui da aplicação de preceitos atinentes à limitação que as normas administrativas impõem à incidência da legislação trabalhista sobre os servidores públicos regidos pela CLT, à época em que tal situação podia configurar-se. 
3. Entendimento no sentido de que não é possível a coexistência das vantagens dos dois regimes funcionais. Ao ensejo da transferência do impetrante para o sistema estatutário, ut Lei nº 8.112/90, há de ter o regime próprio desta Lei, ressalvada, tão só, a irredutibilidade dos salários. 
4. Mandado de segurança indeferido."
9. 	Diante, enfim, da entrada dos aludidos atos para a aposentadoria no TCU há menos de 5 anos, não seria necessária a prévia oitiva da aludida interessada, estando esse entendimento em plena consonância com a jurisprudência do STF (v.g.: MS-25.116 e MS-25.403) e com a exceção prevista na Súmula Vinculante n.º 3 do STF, além de estar em sintonia com a jurisprudência do TCU (v. g.: Acórdão 587/2011-TCU-Plenário, entre outros) .
10. 	O TCU deve assinalar, portanto, a ilegalidade do ato inicial e do ato de alteração da aposentadoria em favor de Avany Costa Oliveira Ventura, negando-lhes o respectivo registro, sem prejuízo de proferir as anunciadas determinações corretivas. 
Ante o exposto, pugno pela prolação do Acórdão ora submetido a este Colegiado.
TCU, Sala das Sessões, em 6 de abril de 2021.
Ministro-Substituto ANDRÉ LUÍS DE CARVALHO 
Relator